高雄高等行政法院判決　　　　　　　　　　　　　　　九十三年度訴字第二六二號
　　　　　　　　　　　　　　　.
　　原　　　告　甲○○
　　被　　　告　高雄縣政府
　　代　表　人　乙○○縣長
　　訴訟代理人　戊○○
　　　　　　　　丁○○
右當事人間因採取土石事件，原告不服經濟部中華民國九十三年一月十四日經訴字第
０九三０六０六００四０號訴願決定，提起行政訴訟。本院判決如左︰
　　主  文
訴願決定及原處分均撤銷。
訴訟費用由被告負擔。
　　事  實
甲、事實概要：
    緣被告以原告未經申請許可，擅自於高雄縣大寮鄉○○段一六一四、一六二一地
    號土地採取土石，經高雄縣警察局林園分局昭明派出所會同被告於民國（下同）
    九十二年三月二日下午四時許查獲，乃以原告違反土石採取法第三十六條規定，
    裁處「罰鍰新台幣（下同）一百萬元、禁止繼續挖掘土地並不得將已採取之砂石
    外運、限於九十二年四月三十日辦理整復及清除其設施。」；原告不服，提起訴
    願，遭不受理決定；遂提起本件行政訴訟。
乙、兩造聲明：
一、原告聲明求為判決：訴願決定及原處分均撤銷。
二、被告聲明求為判決：原告之訴駁回。
丙、兩造主張之理由：
一、原告起訴意旨略謂︰
（一）被告以原告與訴外人鄭福財於九十二年三月二日下午四時許，被查獲未經許可
      擅自於高雄縣大寮鄉○○村○○路六十二號土地採取土石，而依土石採取法第
      三十六條規定裁罰；惟該案所涉刑事竊盜部分，業經台灣高雄地方法院檢察署
      （下稱高雄地檢署）檢察官以原告係受僱於訴外人丙○○操作挖土機進行拆除
      廠房之作業，並非採取土石而為不起訴處分在案，亦即當時在現場操作ＰＣ─
      三００型之司機為鄭福財，並由承包商丙○○輪流操作開挖，原告對其挖取原
      廢棄廠區之建築廢棄物後再行深挖廠區所在下方所有之砂石並不知情，被告以
      原告為裁罰之對象，顯有違誤。況警方於查獲當時，原告所操作之機具係前方
      裝置有破碎機之挖土機，作為破碎廠房主體結構之用，非為一般挖土機所使用
      之挖爪，且當時原告係於工地內處廠區設施進行破碎工作，無法行駛至坑洞處
      ，工地之地面上亦無原告所駕駛ＭＳ─一二０型之痕跡，故被告於會勘查報時
      並未予以查扣該機具，亦即明示原告當時確操作破碎型挖土機，未有任何挖取
      砂石之行為；又現場另有一部日本製ＥＸ─二００型挖土機，屬中型挖土機，
      依照當時所使用之標準型伸縮臂之工作最大深度為六．五公尺，而現場坑洞為
      深七．八公尺，以ＥＸ─二００型機具根本不可能挖掘如此深之砂石，況該機
      具自九十二年二月二十四日即因漏油導致操作壓力不足無法使用，至九十二年
      三月二日十八時許始行修復，根本不可能參與挖掘，再以當時操作挖土機採取
      土石之人為訴外人丙○○，原告完全不知彼於系爭廠房整地之契約是如何約定
      ，且原告操作之機具亦無法挖取土石，足認原告無任何涉案之可能及動機，被
      告對原告科以處罰，即有未合。
（二）本件被告於九十二年四月三日作成本件處分，原告旋於九十二年四月八日向被
      告提出陳情，按原告僅係一介平民，無從得知相關法令及申訴管道，乃誤以為
      以陳情書即可更正受處分人，是原告顯有不服原處分之表示，且係於法定期間
      內提出訴願，程序應無不合，訴願決定予以不受理，顯有違誤。
二、被告答辯意旨略謂︰
（一）原告與訴外人鄭福財於九十二年三月二日未經申請許可，於高雄縣大寮鄉○○
      段一六一四、一六二一地號土地擅自採取土石，經被告會勘確定在案，依會勘
      紀錄綜合結論一所載，原告係怪手所有人，且高雄地檢署檢察官於九十二年度
      偵字第六００一號不起訴處分書亦載明「．．．由丙○○僱用甲○○及鄭福財
      輪流駕駛怪手，盜挖該廠房土地下之砂土裝載於被告邱鴻偉．．．拽引車上．
      ．．。」被告乃依土石採取法第三十六條規定予以裁罰，並無不合。
（二）原告主張其所操作機具為破碎用之挖土機，而非一般之挖土機，然高雄地檢署
      檢察官前揭不起訴處分書所載略以「．．．鄭元興、丙○○等人將整地挖取之
      砂石運走之行為．．．。」等語；再查，雅洪機械有限公司網頁ＥＸ二００型
      挖土機目錄，其照片顯示該挖土機之功能亦包含有挖掘之功能，足見原告所辯
      ，並不足採。
　　理  由
壹、程序方面：
    本件被告以原告違反土石採取法第三十六條規定，於九十二年四月三日裁處原告
    罰鍰一百萬元、禁止繼續挖掘土地並不得將已採取之砂石外運，並限於九十二年
    四月三十日辦理整復及清除其設施，有該處分書在卷可稽，原告乃於同年四月九
    日向被告陳情載明：「．．．鄭福財、甲○○二人係受僱於丙○○怪手司機，且
    在警員查獲當時僅丙○○操作怪手挖掘採出土石，甲○○為操作破碎機打除建物
    ．．．皆非盜採之行為人．．．特陳情更正本案之行為人及處分書。」等語，顯
    係對原處分不服所為之表示，被告即應依訴願法有關程序辦理，是應認原告提訴
    願並未逾法定期間，其所為之訴願，並無不合，訴願決定以原告提起訴願已逾法
    定期間而為不受理決定，容有未合，先予敘明。
貳、實體方面：
一、按「未經許可採取土石者，處新臺幣一百萬元以上五百萬元以下罰鍰，直轄市、
    縣（市）主管機關並得限期令其辦理整復及清除其設施，屆期仍未遵行者，按日
    連續處新臺幣十萬元以上一百萬元以下罰鍰至遵行為止，並沒入其設施或機具。
    必要時，得由直轄市、縣（市）主管機關代為整復及清除其設施；其費用，由行
    為人負擔。」土石採取法第三十六條定有明文。
二、被告以原告未經申請許可，擅自於高雄縣大寮鄉○○段一六一四、一六二一地號
    土地採取土石，經高雄縣警察局林園分局昭明派出所會同被告於九十二年三月二
    日下午四時許查獲，乃以原告違反土石採取法第三十六條規定，裁處「罰鍰新台
    幣一百萬元、禁止繼續挖掘土地並不得將已採取之砂石外運、限於九十二年四月
    三十日辦理整復及清除其設施。」等情，固有被告九十二年三月二日會勘紀錄、
    九十二年四月三日府建使字第０九二００二六四０三號處分書附於原處分卷及訴
    願卷可稽，惟查：
（一）系爭高雄縣大寮鄉○○村○○路六十二號原為富基纖維工業股份有限公司高雄
      廠用地，土地所有權人為訴外人李岡穎，有土地登記簿謄本及照片在卷可稽，
      嗣李岡穎與鄭元興簽訂廠房拆除整地契約書，由鄭元興負責拆除廠房，除廠房
      拆除之廢鐵歸鄭元興所有外，其餘廢棄物應就地掩埋，有該契約在卷可稽。原
      告自始即否認有盜採砂石之情事，於警訊時供稱：「我是因丙○○僱用我至盜
      採砂石現場做拆除廠房整地工作，我並沒有涉及盜採砂石。」「．．．我負責
      開怪手做拆除廠房整地工作，鄭福財負責開怪手挖土，丙○○在場做指揮工作
      ．．．」「受雇丙○○五、六天。一天新台幣一千二百元。」等語；於偵查中
      亦稱；「（問：與丙○○認識？）他是我怪手老闆，我受僱於他，我負責駕駛
      怪手。」「（問：警察查獲時你在場做何事？）操作破碎機、拆廠房。」「（
      問：何人僱用你做何事？）丙○○，負責拆廠房。」等語（詳偵查卷第五十五
      頁）；核與訴外人鄭元興於警訊時稱：「我是因與地主李岡穎．．．有委託我
      拆除廠房及整地工作，我又將工程包給丙○○工作．．．」「現場有丙○○、
      鄭福財、甲○○在場，負責人丙○○在場。甲○○負責開怪手做拆除廠房整地
      工作，鄭福財負責開怪手挖土，丙○○在場做指揮工作．．．」等語；於偵查
      中亦稱：「（問：認識李岡穎？）認識，他是上該地號地主。當時他有委託我
      拆除工廠，後來因為我怪手太小，所以我又轉包給丙○○．．．。」（詳偵查
      卷第十三頁背面）「我向李岡穎承包拆廠房，廢鐵給我們，我們負責拆，我不
      認識李岡穎，是張碧輝收廢鐵的找趙宏修再找我，我再把它轉包丙○○，他有
      大怪手，因此在契約書上有四人簽名。」（詳偵查卷第五十四頁）等語；而丙
      ○○於警訊時稱：「當時是由我向鄭元興承包富基纖維公司廠房拆除工程，主
      要是將廠房拆除之廢棄物就地掩埋，不知挖下去是砂石，我見狀便先將砂石先
      移置旁邊空地，此時有一名綽號太空男子主動來跟我詢問挖起來的砂石是否有
      其他用途，我心想我沒有用途而且事後還要花錢請車子將砂石載運處理，我就
      答應他將挖起來砂石交由他代為處理。」等語；於偵查中亦稱：「（問：誰挖
      砂石）甲○○、鄭福財他們是負責拆廠房，我負責挖砂石。」等語（詳偵查卷
      第十五頁）相符，足見原告係受僱於訴外人丙○○從事拆除廠房工作，且於為
      警查獲時亦係駕駛破碎機從事廠房拆除之破碎，並未參與挖取砂石行為，是被
      告以原告未經許可採取土石裁罰，即有不合。
（二）被告以原告違反土石採取法第三十六條規定據以裁罰之依據即係現場警訊筆錄
      ，業據被告訴訟代理人自承在卷（詳本院九十三年六月三日準備程序筆錄），
      然警訊時訴外人鄭元興、丙○○均稱原告係駕駛怪手從事拆除廠房整地工作，
      業如前述，原告既非現行犯為警查獲，又否認有違章行為，則警訊筆錄並不能
      證明原告有何採取砂石之違章，況原告主張當時係駕駛破碎機，亦如前述，與
      證人即警員穆有得所證當時現場有三部怪手（有一部打碎機正在操作，二部在
      做挖掘），因打碎機部分不在取締範圍，所以未予拍照等語，亦屬相符。從而
      ，依舉證責任分配之原則，被告對原告如何之違章，即應負舉證之責，然被告
      對於原告之違章既無法舉證證明，僅據警訊現場筆錄所載遽予科罰，亦有未合
      。
（三）系爭現場操作ＰＣ─三００型怪手之司機為訴外人鄭福財，並由承包商丙○○
      輪流操作開挖，如前所述，是為警查獲時並將該機具扣留，嗣鄭福財申請發還
      ，亦經被告九十二年五月十二日府建使字第０九二００六五四四一號函准許在
      案，則駕駛挖土機挖取砂石者並非原告，應可認定；至原告主張系爭挖掘砂石
      部分工地之地面上並無原告所駕駛ＭＳ─一二０型之痕跡，被告於會勘查報時
      並未予以查扣該機具，又現場另有一部日本製ＥＸ─二００型挖土機，屬中型
      挖土機，依照當時所使用之標準型伸縮臂之工作最大深度為六．五公尺，而現
      場坑洞為深七．八公尺，以ＥＸ─二００型機具根本不可能挖掘如此深之砂石
      ，況該機具自九十二年二月二十四日即因漏油導致操作壓力不足無法使用，至
      九十二年三月二日十八時許始行修復，根本不可能參與挖掘等語，被告並未詳
      予查明，即遽以裁罰，亦有可議。
三、綜上所述，被告遽以認定原告未經申請許可，擅自於高雄縣大寮鄉○○段一六一
    四、一六二一地號土地採取土石，依土石採取法第三十六條規定裁罰，顯非適法
    ；訴願決定予以不受理決定，亦有違誤；爰由本院予以撤銷，以昭折服。再者，
    本件事證已臻明確，兩造其餘主張及陳述，尚與裁判基礎不生影響，爰無逐一論
    述必要，併此敘明。
據上論結，本件原告之訴為有理由，爰依行政訴訟法第一百九十五條第一項前段、第
九十八條第三項前段，判決如主文。
中　　　華　　　民　　　國    九十三　　年　  　七　　　月　　二十七　　日
                              高雄高等行政法院第三庭
                                          審判長法官   邱政強
　      　　　　　　　　　　　            法      官   蘇秋津
     　   　　　　　　　　　　　          法      官   戴見草
右為正本係照原本作成。
如不服本判決，應於判決送達後二十日內向本院提出上訴書狀，其未表明上訴理由者
，應於提起上訴後二十日內向本院提出上訴理由書（須按對造人數附繕本）；如於本
判決宣示或公告後送達前提起上訴者，應於判決送達後二十日內補提上訴理由書（須
附繕本）。未表明上訴理由者，逕以裁定駁回。
提起上訴應預繳送達用雙掛號郵票七份（每份三十四元）。
中　　　華　　　民　　　國    九十三　　年　  　七　　　月　　二十七　　日
                                          法院書記官   嚴寶明
